---
title: "Programmation fonctionnelle objet en R (S3)"
webr:
  packages: ["dplyr", "disaggR"]
  autoload: false
---

## Introduction : S3 et la Programmation Orientée Objet

Comme on l'a vu dans la page d'introduction, S3 est un système de programmation orientée objet qui existe dans R, adapté par rapport aux autres langages pour être soluble au paradigme prédominant dans R, à savoir la programmation fonctionnelle.

Dans R, S3 est structuré par :

* des **fonction génériques** qui sont simplement des noms de fonctions munis d'une description abstraite en langage naturel. Par exemple `summary()` est une fonction générique. Sa description abstraite est décrite par l'aide accessible via `?summary`. On y lit "`summary` is a generic function used to produce result summaries of the results of various model fitting functions. The function invokes particular methods which depend on the class of the first argument.". Pour l'instant `summary()` n'est qu'une abstraction, elle n'a pas de code. À charge des différents concepteurs d'objets de lui donner un sens particulier, conforme à sa description abstraite.
* des **classes d'objets** qui sont simplement des étiquettes portées par l'objet et montrées à la fonction générique. Par exemple, si `objet` est un objet de classe `twoStepsBenchmark` du package [disaggR](https://github.com/InseeFr/disaggR), il montrera une étiquette `"twoStepsBenchmark"` à la fonction `summary()`. Un objet `tibble` montrera une étiquette `"tbl_df"` à la fonction `summary()` (`"tbl_df"` est le vrai nom de classe tibbles).
* des **méthodes** qui écrivent explicitement le code utilisé pour une fonction dans le cas d'une classe d'objet (on peut dire qu'on *implémente* `summary()` quand on en écrit explicitement son code pour une classe précise). Par exemple `summary()` renverra vers `summary.twoStepsBenchmark()` pour un objet de classe `twoStepsBenchmark`, tandis qu'elle essayera en premier de renvoyer vers `summary.tbl_df()` pour un tibble.
* Un **héritage** entre classes d'objets qui dit simplement que si une méthode n'existe pas pour une fonction générique, alors on en cherche une autre, puis une autre, et ainsi de suite. Par exemple un tibble a en fait 3 étiquettes, `c("tbl_df", "tbl", "data.frame")`. En ce qui concerne la fonction `summary()`, elle cherche d'abord une fonction `summary.tbl_df()` (qui n'existe pas), puis une fonction `summary.tbl()` (qui n'existe pas non plus), et enfin une fonction `summary.data.frame()` (qui existe ! Bingo ! C'est la méthode utilisée.).

Usuellement, un système de Programmation Orientée Objet structure le code en faisant appel à des *instances d'objets* sur lesquelles on appelle des *méthodes*. Plus spécifiquement, on a :

* Une **instance d'objet**, par exemple *la* baguette magique que j'ai en main en écrivant ces lignes.
* Une **classe d'objet**, par exemple celle des *baguettes magiques*. Toutes les instances de baguettes magiques se comportent exactement de la même manière, mais peuvent avoir différents attibuts (longueur, bois utilisé...).
* Des **méthodes**, à savoir les choses que l'on peut faire avec une classe d'objets. Par exemple en ce qui concerne les baguettes magiques, considérons `jeter_boule_de_feu()`, et `faire_pleuvoir()`.
* Un **héritage**, à savoir que chaque classe a une classe parente dont elle étend les possibilités. Une baguette magique est un type particulier de bâton de bois. La classe des "baguettes magiques" hérite de l'ensemble des méthodes des "bâtons de bois". On peut toujours `taper_sur_un_ennemi()`, `faire_un_feu_de_camp()`, `casser_en_deux()` avec une baguette magique.

On remarque que S3 préserve un peu cette structuration générale, mais l'adapte. Les éléments de POO sont tordus pour correspondre au paradigme prédominant qui est le paradigme fonctionnel. Voici les changements notables :

* On centre sur **les fonctions plutôt que les classes**. Au lieu de s'attarder sur une classe et de décrire les méthodes que l'on peut appliquer dessus, dans S3 on énonce un nom de fonction, mettons `faire_pleuvoir(objet)`, puis on ajoute `faire_pleuvoir.baguette_magique(objet)` qui est la méthode `faire_pleuvoir()` adaptée aux baguettes magiques. On peut ensuite ajouter également `faire_pleuvoir.robot_chanteur(objet)` si on veut prévoir une méthode pour les robots chanteurs.
* Il n'y a **pas de notion d'instance d'objet**. La notion d'instance d'objet induit une notion d'unicité (il n'y a qu'une seule baguette magique d'Harry Potter) et d'état interne. Si on casse la baguette magique d'Harry Potter en deux, c'est définitif. Si on veut des *instances*, il faut les créer manu-militari, comme on l'a fait au chapitre précédent (c'est l'objet de l'exercice 2 de ce classeur).

## S3 en pratique

Pour voir les classes d'un objet, on utilise la fonction `class()`.

```{webr-r}
library(disaggR)
library(dplyr)
benchmark <- twoStepsBenchmark(turnover, construction)
print(class(benchmark)) # On ignorera ici ce qui est écrit sous attr(,"package")
print(class(dplyr::starwars))
```

On vérifie bien que :

* Un objet créé par `twoStepsBenchmark()` est de classe `"twoStepsBenchmark"`.
* Un tibble est de classe `"tbl_df"`, hérite de `"tbl"` et de `"data.frame"`.

S3 est une étiquette apposée sur des données dont le type peut être consulté à l'aide de `typeof()` :

```{webr-r}
library(disaggR)
library(dplyr)
benchmark <- twoStepsBenchmark(turnover, construction)
print(typeof(benchmark))
print(typeof(dplyr::starwars))
```

On vérifie ainsi qu'aussi bien la classe `twoStepsBenchmark` que celle des tibbles sont basées sur des données stockées sous forme de liste.

On peut vérifier si un objet *hérite* d'une classe avec la fonction `inherits()` :

```{webr-r}
library(disaggR)
library(dplyr)
benchmark <- twoStepsBenchmark(turnover, construction)
print(inherits(benchmark, "twoStepsBenchmark")) # Vrai
print(inherits(benchmark, "data.frame")) # Faux
print(inherits(dplyr::starwars, "twoStepsBenchmark")) # Faux
print(inherits(dplyr::starwars, "tbl_df")) # Vrai
print(inherits(dplyr::starwars, "tbl")) # Vrai
print(inherits(dplyr::starwars, "data.frame")) # Vrai
```

On identifie une fonction générique S3 par le fait que son corps se limite à un `UseMethod("nom_de_la_fonction")`.

```{webr-r}
summary
```

Dans l'exemple ci-dessus, on voit que la fonction summary n'est définie par rien d'autre que :

```{r}
#| eval: false
summary <- function(object, ...) UseMethod("summary")
```

C'est assez succinct ! Cela déclare summary comme une fonction générique, et dit d'aller chercher la bonne méthode selon la classe du premier argument (ici `object`).

Pour voir les méthodes proposées par une fonction générique, on utilise `methods()` :

```{webr-r}
methods(summary)
```

Il y a un paquet de méthodes implémentées pour `summary()` dites-donc ! Certaines méthodes n'ont pas d'étoiles derrière leur nom. Pour consulter le code de l'une d'elle, il suffit de taper leur nom.

```{webr-r}
summary.data.frame
```

Ces méthodes correspondent à des fonctions *exportées* par les packages (ou par r-base). Elles peuvent très bien être utilisées telles quelles si on ne souhaite pas passer par la générique.

```{webr-r}
summary.data.frame(dplyr::starwars)
```

Certaines méthodes apparaissent avec une * après leur nom. Elles correspondent à des méthodes non-exportées par un package, c'est-à-dire que l'auteur du package n'a pas jugé utile de rendre directement disponible le nom de méthode à l'utilisateur et privilégie l'emploi de la générique. C'est aujourd'hui le comportement par défaut.

```{web-r}
library(disaggR)
benchmark <- twoStepsBenchmark(turnover, construction)
summary.twoStepsBenchmark(benchmark) # Renvoie une erreur car le nom summary.data.frame n'est pas exporté.
```

On peut toutefois lire ces méthodes et savoir d'où elles viennent en utilisant `getAnywhere()`.

```{web-r}
getAnywhere(summary.twoStepsBenchmark)
```

Ici, on lit que la méthode `summary.twoStepsBenchmark` existe de manière interne au package `disaggR`, et son code est :

```{r}
#| eval: false
summary.twoStepsBenchmark <- function (object, ...) {
  summary.praislm(prais(object), ...)
}
```

Autrement dit, elle renvoie encore à une autre méthode de `summary`.

::: callout-note

On peut accéder à toutes les fonctions non-exportées (fonctions internes) d'un package à l'aide des triples doubles-points (`:::`). Par exemple, on peut ici accéder à `summary.twoStepsBenchmark` en écrivant :

```{webr-r}
library(disaggR)
benchmark <- twoStepsBenchmark(turnover, construction)
disaggR:::summary.twoStepsBenchmark(benchmark)
```

Bien sûr, même si c'est utile à savoir pour comprendre le fonctionnement de R, inutile de vous prévenir que ce n'est pas une bonne pratique dans du code de production. R est très permissif, mais c'est à l'utilisateur de se discipliner. Les fonctions internes d'un package peuvent changer complètement d'une version à une autre sans prévenir l'utilisateur qui n'est normalement pas censé les utiliser directement.

:::

On peut également utiliser `methods()` pour chercher toutes les méthodes associées *directement* à une classe :

```{webr-r}
library(disaggR)
library(dplyr)
print(methods(class = "twoStepsBenchmark"))
print(methods(class = "tbl_df"))
print(methods(class = "tbl"))
print(methods(class = "data.frame"))
```

## Attributs

N'importe quel objet peut avoir un nombre quelquonque d'autres objets nommés appelés *attributs*. Ceux-ci peuvent être accedés à l'aide de la fonction `attributes()` qui renvoie une liste nommée.

```{webr-r}
attributes(dplyr::starwars)
```

Le tibble `starwars` a trois attributs :

* `names` qui stocke les noms de colonne
* `row.names` qui stocke les noms de ligne, et qui correspond ici simplement à des numéros car un tibble n'a pas de noms de lignes (l'attribut `row.names` est hérité des objets `data.frame`)
* `class` qui contient les classes de `dplyr::starwars`.

On voit donc qu'un objet classé n'est rien d'autre qu'un objet avec un attribut "class".

Les attributs peuvent être accedés et affectés de différentes manières.

```{webr-r}
objet <-
  structure(
    1L:10L,
    class = "mon_vecteur",
    mon_attribut = list("bonjour", "le", "monde")
  )
print(class(objet))
print(attr(objet, "class"))
print(attr(objet, "mon_attribut"))
print(attributes(objet))
```

Ci-dessus, on a affecté en un coup les deux attributs `class` et `mon_attribut` à l'aide de la fonction `structure()`.

On aurait pu également les affecter un par un comme on le voit ci-dessous.

```{webr-r}
objet <- 1L:10L
attr(objet, "class") <- "mon_vecteur" # complètement équivalent à class(objet) <- "mon_vecteur"
attr(objet, "mon_attribut") <- list("bonjour", "le", "monde")
print(class(objet))
print(attr(objet, "class"))
print(attr(objet, "mon_attribut"))
print(attributes(objet))
```

## Ma première classe S3

Définir une fonction `vecteur_titre()` qui :

* Prend deux arguments, à savoir un vecteur `x` et un argument `titre` (qui est un `character` de taille 1).
* Retourne le vecteur x, à qui on a affecté la classe `vecteur_avec_titre` ainsi qu'un attribut `titre` égal à l'argument `titre`.

```{webr-r}
# Vous pouvez faire l'exercice ici.
```

::: {.callout-tip collapse="true"}

## Proposition de solution

```{r}
vecteur_titre <- function(x, titre) {
  structure(x,
            class = "vecteur_avec_titre",
            titre = titre)
}
```

:::

Essayer ce constructeur sur `vecteur_titre(1:10, "Les 10 premiers entiers")` dont les attributs retournés par `attributes` doivent logiquement correspondre à :

```{r}
#| echo: false
list(
  class = "vecteur_avec_titre",
  titre = "Les 10 premiers entiers"
)
```

```{webr-r}
# Vous pouvez faire l'exercice ici.
```

::: {.callout-tip collapse="true"}

## Proposition de solution

```{r}
vecteur_titre <- function(x, titre) {
  structure(x,
            class = "vecteur_avec_titre",
            titre = titre)
}
mon_vecteur <- vecteur_titre(1:10, "Les 10 premiers entiers")
print(attributes(mon_vecteur))
```

:::

Après avoir saisi `mon_vecteur <- vecteur_titre(1:10, "Les 10 premiers entiers")`... Si je tape `mon_vecteur` dans R (ou dans la console si je suis sous RStudio), c'est très moche ! Je lis en effet :

```{r}
#| echo: false
vecteur_titre(1:10, "Les 10 premiers entiers")
```

La fonction qui est utilisée pour afficher un objet s3 lors de la saisie de celui-ci est la fonction `print()`. Vérifier que celle-ci correspond à une fonction générique et afficher les méthodes associées.

```{webr-r}
# Vous pouvez faire l'exercice ici.
```

::: {.callout-tip collapse="true"}

## Proposition de solution

Il suffit de taper :

```{r}
print
```

pour vérifier que la fonction print est bien générique (elle utilise `UseMethod("print")`).

On peut en afficher les méthodes en tapant :

```{r}
methods(print)
```

Et il y en a beaucoup ! C'est normal, tous les objets veulent définir une manière de s'afficher.

:::

Définir une fonction `print.vecteur_avec_titre` qui vaut :

```{r}
print.vecteur_avec_titre <- function(x, ...) { # Les paramètres doivent être compatibles avec ceux de la fonction générique, d'où les ...
  cat(attr(x, "titre"), ":\n") # \n correspond à un saut de ligne
  cat(as.vector(x))
  # cat est une fonction qui permet d'écrire dans la console
}
```

Puis taper `mon_vecteur` pour vérifier ce qu'il se passe.

```{webr-r}
# Vous pouvez faire l'exercice ici.
```

::: {.callout-tip collapse="true"}

## Proposition de solution

```{r}
print.vecteur_avec_titre <- function(x, ...) { # Les paramètres doivent être compatibles avec ceux de la fonction générique, d'où les ...
  cat(attr(x, "titre"), ":\n") # \n correspond à un saut de ligne
  cat(as.vector(x))
  # cat est une fonction qui permet d'écrire dans la console
}
mon_vecteur
```

On a *implémenté* print par une *méthode* adaptée à la *classe* "vecteur_avec_titre". Dorénavant, l'affichage est plus propre.

:::

Maintenant, on veut aller plus loin. On veut passer aux fonctions génériques. On veut :

* une fonction générique `get_titre` qui n'ait que pour argument `x`.
* Elle doit avoir une méthode `get_titre.vecteur_avec_titre` qui retourne le titre.
* Elle doit avoir une méthode `get_titre.tbl_df` qui lance `stop("Un tibble n'a pas de titre !")`.

Tester ensuite cette fonction par `get_titre(mon_vecteur)` et `get_titre(dplyr::starwars)`.

```{webr-r}
# Vous pouvez faire l'exercice ici.
```

::: {.callout-tip collapse="true"}

## Proposition de solution

```{r}
#| error: true
get_titre <- function(x) UseMethod("get_titre")
get_titre.vecteur_avec_titre <- function(x) attr(x, "titre")
get_titre.tbl_df <- function(x) stop("Un tibble n'a pas de titre !")
get_titre(mon_vecteur)
get_titre(dplyr::starwars)
```

On a donc ici créé une fonction générique, et on l'a implémenté par deux méthodes. Une pour `vecteur_avec_titre`, et une autre plus succinte pour les tibble, qui dirige vers une erreur.

:::

## Exercices

### Exercice 1

Utiliser la fonction `attributes()` pour retourner les attributs d'un vecteur `c(arnaud=1, bonjour=2)`. Comment sont stockés les noms dans un vecteur nommé ?

```{webr-r}
# Vous pouvez faire l'exercice ici.
```

::: {.callout-tip collapse="true"}

## Proposition de solution

```{r}
attributes(c(arnaud=1, bonjour=2))
```

On voit qu'un vecteur nommé n'est rien de plus qu'un vecteur avec un attribut `names`.

:::

Soit la matrice définie par :

```{r}
#| eval: false
matrice <- matrix(1L:12L, nrow = 3L, ncol = 4L)
colnames(matrice) <- c("les", "noms", "de", "colonnes")
rownames(matrice) <- c("voilà", "des", "lignes")
```

Utiliser la fonction `typeof()` pour voir le type des données d'une matrice. Utiliser la fonction `attributes()` pour retourner les attributs de cette matrice. Comment sont stockées les dimensions dans une matrice ? Comment sont stockés les noms de colonnes et de dans une matrice ? Y a-t-il un attribut class dans une matrice ? Est-ce que pour autant `inherits(matrice, "matrix")` renvoie `FALSE` ?

```{webr-r}
# Vous pouvez faire l'exercice ici.
```

::: {.callout-tip collapse="true"}

## Proposition de solution

```{r}
matrice <- matrix(1L:12L, nrow = 3L, ncol = 4L)
typeof(matrice)
colnames(matrice) <- c("les", "noms", "de", "colonnes")
rownames(matrice) <- c("voilà", "des", "lignes")
attributes(matrice)
```

On voit que :

* Une matrice n'est rien d'autre qu'un vecteur (ici un vecteur de type `"integer"`)
* Les dimensions sont stockées sous la forme d'un attribut `dim` qui vaut `c(nrow, ncol)`
* Les noms sont stockés sous la forme d'un attribut `dimnames`. Une liste de longueur 2 qui vaut `list(noms_lignes, noms_colonnes)`.
* De manière malheureusmement irrégulière et pour des raisons historiques, les matrices n'ont pas d'attribut class renseigné. La classe est implicite par la présence d'un attribut `dim`. On pourra par cependant vérifier que `inherits(matrice, "matrix")` vaut `TRUE`, de même que `is.matrix(matrice)`. Si les matrices étaient reconstruites aujourd'hui, sans doute qu'elles auraient un attribut `class` comme tout le monde.

:::

On voit qu'il suffit de renseigner un attribut `dim` à un vecteur pour définir une matrice. À l'aide de la fonction `structure()`, définir un vecteur `m` de valeur `1:12` muni d'un attribut dim qui signale une dimension de 3*4. Vérifier avec `inherits(m, "matrix")` et `is.matrix(m)` que le vecteur est bien pleinement reconnu comme une matrice.

```{webr-r}
# Vous pouvez faire l'exercice ici.
```

::: {.callout-tip collapse="true"}

## Proposition de solution

```{r}
m <- structure(1:12, dim = c(3, 4))
print(inherits(m, "matrix"))
print(is.matrix(m))
```

On a vérifié qu'il suffit de définir un attribut de dimension pour dire qu'un vecteur est une matrice. Une matrice n'est rien de plus qu'un vecteur auquel on a rajouté une dimension.

:::

### Exercice 2 : Simuler des instances

Dans le chapitre sur l'évaluation, on était parvenu à ce compteur :

```{r}
nouveau_compteur <-
  function() {
    n <- 0L
    this <-
      list(
        suivant = function() {
          n <<- n + 1L
          this
        },
        get = function() {
          n
        }
      )
    this
  }

compteur_1 <- nouveau_compteur()
compteur_2 <- nouveau_compteur()
compteur_1$
  suivant()$
  suivant()$
  suivant()
compteur_1$get()
compteur_2$get()
compteur_1$suivant()
compteur_2$suivant()
compteur_1$get()
compteur_2$get()
```

On demande dans cette exercice de :

* Modifier le code de la fonction `nouveau_compteur()` pour que le compteur renvoie une liste de classe "super_compteur".
* Implémenter une méthode de la fonction générique `print()` qui affiche `Super Compteur : 3\n` si le compteur en est à 3 (on rappelle que \n est une manière d'indiquer un saut de ligne).

```{webr-r}
# Vous pouvez faire l'exercice ici.
```

::: {.callout-tip collapse="true"}

```{r}
nouveau_compteur <-
  function() {
    n <- 0L
    this <-
      list(
        suivant = function() {
          n <<- n + 1L
          this
        },
        get = function() {
          n
        }
      )
    class(this) <- "super_compteur"
    this
  }
print.super_compteur <- function(x, ...) {
  cat("Super Compteur : ", x$get(), "\n", sep = "")
}
compteur_1 <- nouveau_compteur()
compteur_2 <- nouveau_compteur()
compteur_1$
  suivant()$
  suivant()$
  suivant()
print(compteur_1)
print(compteur_2)
compteur_1$suivant()
compteur_2$suivant()
print(compteur_1)
print(compteur_2)
```

:::